【裁判字號】    95,簡上,92
【裁判日期】    951130
【裁判案由】    拆屋還地
【裁判全文】
臺灣臺中地方法院民事判決              95年度簡上字第92號
上  訴  人  甲○○
訴訟代理人  朱元宏律師
複  代理人  張志隆律師
被  上訴人  乙○○
訴訟代理人  楊大德律師
複  代理人  林春榮律師
上當事人間請求拆屋還地事件，上訴人對於中華民國95年2月10
日臺灣臺中地方法院沙鹿簡易庭94年度沙簡字第126號第一審判
決提起上訴，本院於中華民國95年11月10日言詞辯論終結，判決
如下：
    主    文
上訴駁回。
第二審訴訟費用由上訴人負擔。
    事實及理由
一、被上訴人起訴主張：坐落台中縣梧棲鎮○○段723、723-1
    地號之土地（下稱系爭土地）為被上訴人所有，與上訴人所
    有坐落同段706地號土地（下稱706號土地）相鄰，上訴人於
    706地號土地上興建房屋、搭建鐵皮棚架之時，不顧被上訴
    人之阻止，越界占用被上訴人所有系爭723、723之1地號土
    地上如附圖所示Ｍ－Ｊ－Ｋ－Ｍ連接線圍成之部分（面積壹
    平方公尺－房屋建物之部分）及同地段、地號如附圖所示Ｇ
    －Ａ－Ｂ－Ｃ－Ｋ－Ｍ－Ｇ連接線圍成（即房屋圍牆、鐵皮
    棚架之部分）之部分土地，致侵害被上訴人之土地所有權，
    為此爰依民法第767條之規定提起本訴請求上訴人拆除地上
    物並返還土地，原審為被上訴人勝訴之判決，於法無違等語
    。並聲明：上訴駁回。
二、上訴人則以：上訴人所有之房屋 (含鐵皮增建部分)、磚造
    圍牆、鐵皮棚架等，並無占用系爭土地；縱有占用系爭土地
    ，惟前揭房屋本體於民國（下同）67年完工後即未拆除或重
    建，被上訴人從未異議，故上訴人得主張民法第796條之規
    定；前揭房屋本體部分僅占用系爭土地面積之1平方公尺，
    若經拆除將影響該房屋之主要結構而危害上訴人之居住安全
    ，被上訴人權利之行使，自己所得利益極少而上訴人所受之
    損失極大，顯有權利濫用之嫌等語資為抗辯。並聲明：1.
    原判決關於不利於上訴人部分廢棄；2.右廢棄部分，被上訴
    人第一審之訴及假執行之聲請均駁回。
三、本件經兩造協同簡化爭點整理如下：
（一）不爭執之事實：
  １、系爭723、723之1地號土地為被上訴人所有，系爭706號土
      地為上訴人所有。
  ２、上訴人於706號土地上興建2層樓水泥磚造房屋（即建號台
      中縣梧棲鎮○○段39號建物，以下簡稱39建號建物），並
      增建鐵皮屋、磚造圍牆、鐵皮棚架（訴外人李偉雄所搭建
      ，惟已附合為建物之重要成分，為上訴人取得所有權）等
      地上物，均為上訴人所有。
（二）本件爭點:
  １、上訴人所有之房屋（含鐵皮增建部分）、磚造圍牆、鐵皮
      棚架等地上物，是否無權占用被上訴人所有系爭土地?
  ２、上訴人得否依民法第796條主張?
  ３、上訴人可否主張被上訴人權利濫用?
四、得心證之理由：
（一）本件被上訴人起訴主張：系爭土地為被上訴人所有，與上
      訴人所有706地號土地相鄰，而上訴人在前揭系爭706地號
      上興建房屋、搭建鐵皮屋，及系爭地號706地號上之建物
      中之房屋、圍牆二部分為上訴人所興建，上開建物不動產
      產權登記為上訴人所有，而系爭鐵皮棚架部分，則為訴外
      人李偉雄所搭建，附著於上訴人前開興建之39建號房屋不
      動產等事實，為兩造所不爭執，並有被上訴人於原審提出
      編號清水電謄字第008448號地籍謄本、臺中縣梧棲鎮○○
      段72 3、723-1、706地號土地登記第二類謄本各1件、現
      場相片5張，及上訴人所提出之建物所有權狀1件可參，自
      堪信為真實。按「動產因附合而為不動產之重要成分者，
      不動產所有人，取得動產所有權。」，民法第811條定有
      明文；本件上訴人為系爭地段706地號土地之所有權人，
      就系爭土地上之建物、圍牆部分亦為所有權人，此已如前
      述，則訴外人李偉雄於其建物上所搭建之鐵皮棚架之部分
      ，對於房屋之建物而言，係供作遮風避雨之用，且依據兩
      造所提供之現場相片以觀，應已附合為建物之重要成份，
      依前揭法條說明，上訴人自因附合之規定而取得訴外人李
      偉雄所搭建鐵皮棚架之所有權，則上訴人主張系爭建物、
      圍牆、鐵皮棚架均為上訴人所有，應堪信為真實。又被上
      訴人主張上訴人前開所有之系爭建物、圍牆、鐵皮棚架有
      越界占用被上訴人土地之事實，雖為上訴人所否認，惟查
      ：
  １、上開上訴人所興建之系爭房屋建築物、圍牆，及訴外人李
      偉雄所搭蓋附合於上訴人前開建物之鐵皮棚架，經原審到
      場履勘，並囑託內政部土地測量局使用精密電子測距經緯
      儀在系爭土地周圍測設圖根點，並經檢核閉合後，作為該
      測距之控制點，然後以各圖根點為基點，分別施測系爭土
      地及附近控制點，並計算其坐標值輸入電腦，以自動繪圖
      儀展繪於鑑測原圖上（同地籍圖比例尺為1\1200），然後
      依據臺中縣清水地政事務所所保管之地籍圖、圖解地籍圖
      數值化成果等資料，謄、展繪本案有關土地經界線，與前
      項成果核對後測定於鑑測原圖上，以為鑑定。其鑑定結果
      為：如附圖所示－實線為地籍圖經界線，其中G─M─C 連
      接線，係忠孝段706地號與同段723、723之1地號土地間之
      地籍圖線，A─B連接線為現況圍牆位置、P─H─M─J─K
      ─L連接線，為房屋牆壁外緣位置，而如附圖所示M─J─K
      ─M連接線所圍成之位置，為同地段706地號土地所有權人
      房屋建物，逾越使用同地段723之1地號土地範圍、此有內
      政部土地測量局94年11月18日測籍字第0940010258號函檢
      附之鑑定報告及測量圖一份，在卷可憑。
  ２、依據前述鑑定報告及測量圖所示，有關於被上訴人主張上
      訴人所有之建物（包括圍牆、鐵皮棚架）越界使用被上訴
      人723、723之1地號土地部分，計有：1.如附圖所示M─J
      ─K─M連接線圍成之部分（面積1平方公尺－房屋建物之
      部分）；2.如附圖所示G─A─B─C─K─M─G連接線圍成
      部分（23平方公尺）之地上物（即房屋圍牆、鐵皮棚架）
      之部分，是被上訴人主張上訴人所有前述建物中之房屋、
      圍牆、鐵皮棚架有越界占用被上訴人723、723之1地號部
      分土地，被上訴人爰引民法第767條規定之物上請求權，
      請求上訴人拆除越界之地上建物、圍牆及鐵皮棚架，並返
      還土地予被上訴人，於法有據，應屬可採，上訴人抗辯：
      其建物未有越界占用被上訴人有土地之情事，自無可採。
  ３、上訴人雖亦辯稱：系爭測量有所誤差云云，惟系爭測量結
      果，係經由測量單位採用精密儀器測量所得之結果，已如
      前述，上訴人就系爭測量結果有何誤差？並未指明，且未
      舉任何證據以供查證，尚難因上訴人片面之陳述，即遽認
      系爭測量結果有誤。
（二）又上訴人復辯稱：系爭房屋縱有越界建築，亦有民法第
      796條之適用，被上訴人不請求拆除云云，惟查：
  １、按民法第796條所定鄰地所有人之忍受義務，係為土地所
      有人所建房屋之整體，有一部分逾越疆界，若予拆除，勢
      將損及全部建築物之經濟價值而設。倘土地所有人所建房
      屋整體之外，越界加建房屋，則鄰地所有人請求拆除，原
      無礙於所建房屋之整體，即無該條規定之適用，有最高法
      院67年台上字第800號判例、82年台上字第1867號判決、
      86年台上字第813號判決意旨可考。上訴人雖抗辯：系爭
      建物於67年間建築時，被上訴人即當時鄰地所有人無異議
      ，直至現在才提起本件拆屋還地之事件，顯違反第796條
      之規定云云。惟本件系爭如附圖所示G─A─B─C─K─M─
      G連接線圍成部分（23平方公尺）之地上物，其僅為建物
      整體建築之外，所為加建之圍牆及鐵皮棚架，非屬建物之
      主要構成成份，若予拆除，並不影響全部建築物之經濟價
      值，揆諸上開判例、判決意旨，並無越界建築相關法令之
      適用。
  ２、又本件上訴人所有之系爭房屋占用系爭土地之面積，主體
      建物房屋部分僅為1平方公尺，圍牆、鐵皮棚架部分雖有
      23 平方公尺，惟其狹長，與經界緊臨，非經測量，實難
      確認，而上訴人抗辯：被上訴人於系爭房屋興建之時，已
      知悉系爭房屋有越界建築，並同意使用共同壁而未提出異
      議一節，業為被上訴人所否認，上訴人就此又未舉證以實
      其說，空言所辯，實不足採信。
  ３、基上，系爭建物之越界建築，核上訴人抗辯：依據民法第
      796條規定被上訴人已不得請求拆除系爭建物云云，於法
      顯屬無據，不足採信。
（三）按權利之行使，不得違反公共利益，或以損害他人為主要
      目的，為民法第148條所明定。其主要意涵，在權利之行
      使，不論其權利屬於何種，皆應以不妨害社會秩序及公共
      利益為其正當之界限，其結果當適用於法律時，應依客觀
      標準，觀察一切具體情事，尤其綜合「權利人因權利行使
      所能取得之利益與其權利之行使對他人及整個社會國家可
      能予以之損失」，加以比較衡量，如可認為：外觀上徒具
      權利行使之形式，而實質上違背於法律之根本精神，亦即
      與權利之社會的作用及其目的相背馳者，應解為係權利之
      濫用。必須注意者，民法第148條所稱權利之行使，不得
      以損害他人為主要目的者，係指行使權利，專以損害他人
      為目的之情形而言，若為自己之利益而行使，縱於他人之
      利益不無損害，然既非以損害他人為主要目的，即無該條
      之適用。查上訴人房屋占用被上訴人土地之面積，其中
      如附圖所示M─J─K─M連接線圍成房屋部分，面積1平方
      公尺；如附圖所示G─A─B─C─K─M─G連接線圍成圍牆
      、鐵皮棚架狹長部分，為23平方公尺，非屬大面積之占用
      ，且圍牆、棚架非屬房屋之本體，而上訴人房屋之後方所
      占用之1平方公尺，範圍甚小，縱使拆除，亦不影響該建
      築物之主要結構，而危害上訴人之居住安全。是被上訴人
      基於土地所有權人訴請拆除無權占用之地上物，本屬所有
      權之正當行使，自難謂以損害他人為主要目的。況系爭土
      地之地目均為建地，有上開土地登記謄本可稽（見原審卷
      7─9頁），被上訴人日後仍有自建房屋或出售他人獲利之
      可能，應無權利濫用之問題。是上訴人上開所辯，委無足
      採。
五、綜上所述，本件被上訴人主張上訴人有無權占用其所有之系
    爭723、723之1地號土地之事實，既屬可採，則被上訴人依
    民法第767條規定，自得請求上訴人拆除系爭地上物並返還
    土地。從而，被上訴人本於民法767條物上請求權之排除侵
    害請求權及所有物返還請求權之法律關係，請求上訴人將系
    爭723、723之1地號土地上如附圖所示M─J─K─M連接線圍
    成之房屋部分（面積1平方公尺），及如附圖所示G─A─B─
    C─K─M─G連接線圍成部分之地上物（即房屋圍牆、鐵皮棚
    架部分，面積23平方公尺），予以拆除，並將占用之土地返
    還予被上訴人，為有理由，應予准許，原審為被上訴人勝訴
    之判決，並為假執行之宣告，於法並無違誤。上訴意旨指摘
    原判決不當，求予廢棄改判，為無理由，應予駁回其上訴。
六、據上論結，本件上訴為無理由，依民事訴訟法第436條之1第
    3項、第449條第1項、第78條、第85條第1項前段，判決如主
    文。
中    華    民    國    95    年    11    月    30    日
                 民事第二庭  審判長法官  許冰芬
                             法      官  陳春長
                             法      官  涂秀玲
不得上訴
中    華    民    國    95    年    11    月    30    日
                                書記官


司法院資訊處製作；財團法人民間司法改革基金會備份。
